臺灣高等法院臺中分院民事裁定
111年度抗字第3號
抗  告  人  劉麗鳳  
上列抗告人因與相對人許家銘等人間拍賣抵押物強制執行事件，
聲明異議，對於中華民國110年12月6日臺灣彰化地方法院110年
度執事聲字第21號裁定提起抗告，本院裁定如下：
    主  文
抗告駁回。
抗告程序費用由抗告人負擔。
    理  由
一、按抵押權人為拍賣抵押物聲請強制執行者，應提出債權及抵
    押權之證明文件及經法院為許可強制執行之裁定正本，強制
    執行法第4條第1項第5款、第6條第1項第5款定有明文。又拍
    賣抵押物裁定並無確認抵押債權及抵押物權合法存在之效力
    ，尚不得逕作為抵押債權或抵押權之證明文件；準此，債權
    人以法院許可拍賣抵押物之裁定為執行名義，聲請強制執行
    者，債權人除應提出執行名義（拍賣抵押物裁定）正本外，
    並應提出抵押債權證明文件（如借據、負債書據等）及抵押
    權證明文件（抵押權設定契約書、他項權利證明書等），此
    為開始強制執行程序必備之要件。依強制執行法第30條之1
    準用民事訴訟法第249條第1項第6款規定，如債權人聲請強
    制執行時，欠缺上開要件，除有強制執行法第6條第2項前段
    情形外，執行法院應定期間先命債權人補正，逾期不補正，
    即應以其聲請強制執行為不合法為由，駁回其聲請（最高法
    院103年度台抗字第27號裁定意旨參照）。又參酌強制執行
    法第6條第1項第5款於民國85年10月9日修正公布前，原規定
    依第4條第1項第5款聲請者，應提出債權「或」抵押權或質
    權之證明文件及裁定正本，其修正理由為：「抵押權為擔保
    債權之從屬權利，抵押權之行使，以其所擔保之債權存在為
    前提。故債權人行使擔保物權時，不僅須證明擔保物權存在
    ，同時須證明其所擔保之債權存在。本條第1項第5款規定之
    『債權』下為一『或』字，依此規定，祇須提出其債權或物權證
    明文件二者之一，即得行使權利，易滋流弊。爰將之修正為
    『及』字，以期周延」，足見抵押權人聲請強制執行時，應提
    出債權及抵押權或質權之證明文件及裁定正本，始得開始執
    行。
二、本件異議及抗告意旨略以：伊所執拍賣抵押物裁定之抵押權
    係從被繼承人葉○○繼承而來，因所設定者為擔保債權額新臺
    幣100萬元之普通抵押權，非最高限額抵押權，依其性質，
    必先有被擔保之債權存在。伊已於民國110年10月8日、11月
    11日補正提出抵押債務人即相對人之被繼承人邱○之繼承系
    統表，及邱○生前所交付之印鑑證明、經其簽名蓋印同意逾
    期未清償即移轉不動產所有權之切結書等件，已足證邱○與
    葉○○間之債務關係於83年間系爭抵押權設定時，已存在且尚
    未清償，依85年強制執行法修法前第6條第1項第5款之規定
    ，自無從苛責伊應另提出債權證明文件正本。況相對人對於
    伊聲請拍賣抵押物以清償所擔保之債權並無異議，就伊僅提
    出他項權利證明書為證亦不爭執，顯見相對人亦自認債權存
    在之事實。原法院司法事務官不查，竟以伊未能提出抵押權
    設定契約書及債權證明文件為由，裁定駁回伊本件強制執行
    之聲請，原裁定亦以此為由，駁回伊之異議，實有違誤，爰
    聲請廢棄原裁定等語。
三、經查：
  ㈠抗告人執原法院109年度司拍字第93號拍賣抵押物裁定（下稱
    系爭拍賣抵押物裁定）為執行名義，聲請對相對人之財產為
    強制執行（案列109年度司執字第40682號），雖據提出系爭
    拍賣抵押物裁定及確定證明書、他項權利證明書、土地登記
    簿謄本等件為證，然此僅為經法院為許可強制執行之裁定正
    本及抵押權之證明文件，依強制執行法第6條第1項第5款之
    規定，抗告人仍應提出債權之證明文件，且此為執行法院依
    職權應為之形式審查，尚不得因執行債務人未異議或不爭執
    而免其提出之義務。又普通抵押權因從屬於所擔保之債權，
    於設定時固須有擔保債權之存在，惟迄至抵押權人聲請強制
    執行時，所擔保之債權可能一部或全部清償，故抗告人仍須
    提出債權仍存在之證明文件，自不得僅以他項權利證明書、
    土地登記簿謄本所載之債權內容，即認抵押權擔保之債權現
    仍存在。另抗告人於109年間提起本件拍賣抵押物執行事件
    ，本於程序從新原則，自無適用85年修法前之強制執行法第
    6條第1項第5款之規定，併予敘明。
  ㈡原法院司法事務官於110年10月1日、11月4日發函通知抗告人
    於5日內補正抵押債權證明文件正本、抵押權設定契約書正
    本，逾期未補正即駁回其強制執行之聲請。抗告人雖於同年
    10月8日陳報狀，補正提出邱○之繼承系統表、印鑑證明及移
    轉不動產所有權切結書等件（見原法院執事聲卷15-24頁）
    ，惟上開移轉不動產所有權切結書，僅為邱○簽名並加蓋印
    鑑或印章及手印之空白切結書，對於債務標的之法律關係、
    債務存在與否、債務數額等事項，均付之闕如，縱其上印文
    與印鑑證明之印文相符，亦無從為葉○○與邱○間債權債務關
    係仍存在之證明。從而，抗告人經原法院司法事務官限期命
    補正債權證明文件正本後，並未依限提出可證明債權仍存在
    之證明文件，即與上開所述聲請強制執行所應具備之要件有
    欠缺，抗告人聲請對相對人為強制執行，於法不合。原法院
    司法事務官處分駁回抗告人強制執行之聲請，及原法院裁定
    駁回抗告人之聲明異議，均無違誤，仍應予維持。至原裁定
    贅以抗告人未補正抵押權設定契約書正本為駁回之理由，無
    論當否，要與裁定結果不生影響。抗告意旨仍執陳詞指摘原
    裁定不當，聲明廢棄，為無理由，應予駁回。
四、據上論結，本件抗告為無理由，裁定如主文。
中　　華　　民　　國　　111 　年　　1 　　月　　26　　日
                          民事第八庭   
                              審判長法　官  杭起鶴
                                    法　官  吳國聖
                                    法　官  黃裕仁
正本係照原本作成。
不得再為抗告。
                                    書記官  王麗珍
中　　華　　民　　國　　111 　年　　1 　　月　　26　　日